【裁判字號】    91,易緝,98
【裁判日期】    920122
【裁判案由】    詐欺
【裁判全文】
臺灣屏東地方法院刑事判決                          九十一年度易緝字第九八號
    公  訴  人  臺灣屏東地方法院檢察署檢察官
    被      告  甲○○
右列被告因詐欺案件，經檢察官提起公訴（八十五年度偵字第八三六四號），本院判
決如左：
     主  文
甲○○無罪。
     理  由
一、公訴意旨略以：（一）被告甲○○明知已無資力清償，竟基於為自己不法所有之
    概括犯意，連續於民國八十四年七月間，以週轉為由，簽發已無存款之合作金庫
    潮州支庫，面額各新台幣（下同）二十萬元之支票四紙，及持黃俊傑業遭拒絕往
    來之面額十萬元之支票一紙，向乙○○誆借九十萬元，使乙○○陷於錯誤而如數
    交付；繼於同年九月三十日趁乙○○出國之際，利用經常出入乙○○營業所之事
    實，向乙○○店內職員簡滎宏（原名為丙○○，下同）誑稱：乙○○欠伊十萬元
    ，要伊前往取款，致丙○○陷於錯誤，而交付十萬元。事因前開支票屆期未獲清
    償，又求償無門，及乙○○返國後查問簡滎宏其事，方知受騙。（二）又被告於
    八十五年三月二十五日召集互助會，自任會首，同年九月二十五日乙○○得標後
    ，受其委託收受會款，竟意圖為自己不法之利益，持乙○○簽發供擔保之本票，
    向其他互助會員收取會款約五十餘萬元後，捲款逃逸無蹤。案經乙○○訴請偵辦
    ，因認被告（一）部分係犯刑法第三百三十九條第一項連續詐欺罪嫌；（二）部
    分係犯同法第三百四十二條第一項背信罪嫌等語。
二、按犯罪事實應依證據認定之，無證據不得推定其犯罪事實，不能證明被告犯罪者
    ，應諭知無罪之判決，刑事訴訟法第一百五十四條、第三百零一條第一項分別定
    有明文。又按刑法第三百三十九條詐欺罪之成立，須行為人於主觀上有為自己或
    第三人不法所有之意圖，客觀上有施用詐術，使對方陷於錯誤致為財產上之處分
    行為始足當之，此觀諸該條之規定甚明，故告訴人指述被告涉嫌犯罪之場合，縱
    令所訴情由依其結合之旁證在情理上尚絕非無可能，若在一般生活經驗上仍可為
    其他有利被告之合理推斷，根據「罪證有疑，利於被告」之證據法則，即不得以
    片面之觀點，認為告訴人之陳述或其所本旁證已適於為有罪判斷之依據。是以，
    關於債務不履行之事實，除非被告業已自白其為財產犯罪之結果，苟無其他足以
    證明行為人自始具有不法所有意圖之積極證據，自不得率先推定被告心存犯罪之
    故意，而令其負自證無罪之義務。
三、公訴人認被告涉有前揭罪嫌，無非係以告訴人之指述、證人簡滎宏之證述，及會
    單一紙、退票理由單六紙附卷可稽為其論據。被告甲○○於本院審理時雖不諱言
    有向乙○○、簡滎宏借款暨向合會會員收取乙○○之得標會款，及事後未返還借
    款等事實，惟堅決否認有何詐欺及背信情事，辯稱：伊向乙○○、簡滎宏借款時
    ，均已告知係要周轉三點半所用，且伊向簡滎宏借款前，曾向乙○○表示要借款
    ，乙○○則要伊直接到其所經營之當鋪內洽談，伊才前去找乙○○所雇之員工簡
    滎宏借錢，並提供客票一紙供做擔保，詎該票事後竟跳票，害得簡滎宏因此賠了
    十萬元，伊自始即無詐欺之意，係因事後生意失敗才無法如約償還借款；又乙○
    ○得標後，伊係本於會首之義務，向其餘會員收取會款，乙○○並未委託伊代收
    等語。
四、經查：
 １、按一般民間互助會，係指會員於首會將會款交予會首，嗣自第二會以下，則由
     會員間相互競標，以出標息最高者為得標，採外標制者（活會會員固定支付會
     款之數額，死會會員則視其標得當次標息之多少，繳交會款外加標息後之數額
     ，會首亦須交付會款），由會首依上述方式向各會員收取會款後，交予得標人
     ，故互助會會首收受取得者，實只為首會之會款，至於第二會以下，會首向各
     會員收取會款後，轉交予得標之會員，係屬會首依約應履行之義務。本件被告
     雖於告訴人得標後，未將其收得之會款轉交，然依前所述，此係被告有民事上
     債務不履行之情形，尚難據此即認被告對告訴人有何施詐取財之舉（告訴人係
     指述被告詐欺取財，請參告訴狀），更無所謂受告訴人代收會款之情，公訴人
     認被告係受告訴人所託而收取會款等語，應屬誤會，被告此部分所為自與刑法
     第三百四十二條第一項背信罪之構成要件不合。
 ２、證人簡滎宏於偵訊時稱：乙○○經營安信汽車當鋪，是我老闆等語（見偵卷第
     十九頁反面），於本院調查時復稱：「（法官問：八十四年九月十日甲○○是
     否有去向你拿十萬元？）有，當時甲○○告訴我說他要去入票，我是受僱於乙
     ○○，他來拿錢時說他有急用‧‧‧」等語（見本院九十一年十二月二十三日
     訊問筆錄），告訴人於偵訊時亦稱：「（他跟你借錢時如何說？）要週轉三點
     半‧‧‧」等語（見偵卷第二十頁反面），足證被告向其二人借款時，其等均
     已知被告借款原因，且參酌其等所從事行業之性質及被告所述借款原因，衡諸
     常情，其等亦應已知被告之經濟狀況始同意出借，被告並無施用詐術因而使告
     訴人、證人簡滎宏陷於錯誤之情形，自難僅因被告事後未能清償借款，遽認被
     告此部份所為即屬施用詐術之詐財犯行，此部份借款糾葛，應屬民事債務不履
     行範疇甚明。至證人簡滎宏於偵訊時雖稱：「（情形如何？）說乙○○欠他十
     萬元，因平常大家有往來，不疑有他‧‧‧」等語（見偵卷第十九頁反面），
     惟此業經被告所否認，且證人簡滎宏原屬告訴人之雇員，與告訴人關係密切，
     所述不免有虛意附和告訴人之虞，應不足採，況證人簡滎宏事後於本院調查時
     改稱：「（法官問：為何於偵訊中供稱被告甲○○有說乙○○欠他十萬元？）
     我的本意不是這個樣子，我的意思是說他們之間有借貸往來的關係。」等語（
     見本院九十一年十二月二十三日訊問筆錄），所述亦前後不一，益徵其此部分
     所述，尚不足資為不利被告之認定。
五、綜上所述，被告所辯其無詐欺犯意及背信情事等節均堪採信，此外，本院復查無
    其他積極證據足認被告有何前開被訴詐欺取財及背信犯行，被告犯罪核屬不能證
    明，揆諸前揭法條及判例意旨，即應為有利於被告之認定，為其無罪之諭知。
六、本案既經諭知被告無罪，移送併案審理之部分，自難認與已起訴之部分有連續上
    之裁判上一罪關係，本院自不得併予審理，應退請檢察官續行偵查，附此敘明。
據上論斷，應依刑事訴訟法第三百零一條第一項，判決如主文。
本案經檢察官蔡雯娟到庭執行職務。
中      華      民      國      九十二      年    一    月    二十二    日
                                      臺灣屏東地方法院刑事第一庭
                                          審判長法  官  潘正屏
                                                法  官  包梅真
                                                法  官  林世民
右正本證明與原本無異。
如不服本判決應於收受本判決後送達後十日內向本院提出上訴書狀，其未敘述上訴理
由者，並得於提起上訴後十日內向本院補提理由書狀（均須按他造當事人之人數附繕
本 ）「切勿逕送上級法院」
被告不得上訴。
                                                書記官  薛慧茹
中      華      民      國     九十二      年    一    月    二十二    日


司法院資訊處製作；財團法人民間司法改革基金會備份。
